臺灣高等法院民事判決　　　　　　　　100年度上易字第484號
上　訴　人　黃世全
訴訟代理人　董家豪律師
複代理人　　枋啟民律師
被上訴人　　姚思敏
　　　　　　　　　　　　樓
被上訴人　　姚德暉
兼上一人
法定代理人　姚新民
　　　　　　林惠真
上列當事人間請求損害賠償事件，上訴人對於中華民國100年4月
14日臺灣桃園地方法院99年度訴字第 101號第一審判決提起上訴
，本院於中華民國100年7月5日言詞辯論終結，判決如下：
    主    文
上訴駁回。
第二審訴訟費用由上訴人負擔。
    事實與理由
一、被上訴人姚思敏經合法通知，未於言詞辯論期日到場，核無
    民事訴訟法第 386條所列各款情形，爰依上訴人之聲請，由
    其一造辯論而為判決。
二、本件被上訴人起訴主張：坐落桃園縣中壢市○○○○街75巷
    19號3樓房屋（以下稱系爭3樓房屋）為被上訴人姚新民所有
    ，並與配偶即被上訴人林惠真、子女即被上訴人姚思敏、姚
    德暉共同居住，同棟 4樓之房屋則為上訴人所有。因上訴人
    房屋管線老舊，造成被上訴人姚新民所有系爭 3樓房屋客廳
    、廚房、臥室天花板嚴重受損，並導致壁癌、龜裂、滴水、
    落塵、鋼筋裸露等情形，滲水嚴重滴落床鋪，被上訴人常在
    睡眠中驚醒，無睡眠品質可言，長期精神折磨更是難以形容
    。另外壁癌所引起霉菌、落塵散佈各處，每日清晨打掃均無
    濟於事，無所不在之霉菌、落塵，更影響被上訴人身體健康
    。被上訴人長期處於滴水、落塵之環境，已超越一般社會生
    活所能容忍之程度，實已對被上訴人居住安寧之人格法益造
    成侵害，被上訴人精神受有相當痛苦，情節顯謂重大。爰依
    民法第184條第1項前段、第195條第1項規定，聲明求為判決
    ：(一)上訴人應給付被上訴人各 125,000元，及均自起訴狀繕
    本送達翌日起至清償日止，按年息5%計算之利息。(二)願供擔
    保請准宣告假執行。
三、上訴人則以：被上訴人於97年10月間反映房屋有漏水情形後
    ，上訴人即立刻進行排水管疏通、高壓灌注、壁癌處理、自
    來水管路更新、熱管廢除改為明管等各項必要修繕，並於被
    上訴人房屋進行天花板補強、防壁癌處理及油漆粉刷工程，
    再於本件訴訟進行中，將剩餘部分修繕完成，現已無漏水情
    形。上訴人在不知漏水狀況下承購此屋，基於睦鄰原則積極
    修繕房屋，以彌平前屋主對被上訴人所造成之損害。況請求
    精神損害賠償者，應有法律明文規定，精神慰撫金之賠償須
    以人格權遭受損害，使精神上受有痛苦為必要，被上訴人主
    張上訴人拒不修復漏水情形與事實不符，且被上訴人房屋受
    有損害，卻請求上訴人賠償精神慰撫金於法並非有據等語，
    資為抗辯。
四、原審判決：上訴人應給付被上訴人姚思敏、姚德暉、姚新民
    、林惠真各3萬元，及均自99年1月20日起至清償日止按年息
    百分之五計算之利息，並依職權宣告假執行及以供擔保為條
    件為免假執行之宣告，而駁回被上訴人其餘之訴。上訴人不
    服提起上訴，其上訴聲明為：(一)原判決不利上訴人部分廢棄
    。(二)上開廢棄部分，被上訴人在第一審之訴駁回。(三)第一、
    二審訴訟費用由被上訴人負擔。被上訴人答辯聲明為：上訴
    駁回，第二審訴訟費用由上訴人負擔。
五、本件經依民事訴訟法第463條準用同法第270條之 1第1項第3
    款規定，整理兩造不爭執事項並協議兩造簡化爭點為：
（一）兩造不爭執事項：
  １、坐落於桃園縣中壢市○○○○街75巷19號 3樓之房屋為被
      上訴人姚新民所有，借名登記於訴外人林慶和名下，被上
      訴人姚新民與被上訴人林惠真、姚思敏、姚德暉共同居住
      其內。同棟4樓之房屋原為上訴人所有，嗣上訴人於100年
      2月將4樓房屋出售予第三人。
  ２、系爭 3樓房屋之廚房、臥室、客廳、浴室曾陸續出現漏水
      、滴漏、壁癌、龜裂情形，經上訴人進行管線更換等修繕
      工程，並就 3樓房屋之天花板為補強、防壁癌及油漆粉刷
      處理，於原法院審理中已修復完成而無漏水情形。
（二）兩造爭點：
  １、上訴人就系爭 3樓房屋牆壁、天花板出現漏水情形，應否
      負侵權行為責任？
  ２、被上訴人是否得依民法第195條第1項規定，請求上訴人賠
      償精神慰撫金？及其金額？
六、茲就上開爭點，析述本院得心證之理由如下：
（一）本件被上訴人主張系爭 3樓房屋自97年10月間起廚房、臥
      室、客廳及浴室陸續有多處漏水、滴漏、壁癌、龜裂情形
      ，經通知上訴人修補後，迄至於原審提起本件訴訟時，仍
      未完全修復之事實，業據其提出房屋現場照片8張、98年5
      月6日中壢忠義郵局第69號存證信函、及98年11月2日中壢
      建國路郵局第1387號存證信函為證（見原審卷第 9至17頁
      ）。而上訴人自被上訴人於97年10月間反映房屋有漏水情
      形之後，雖曾陸續僱工進行排水管疏通、高壓灌注、壁癌
      處理、自來水管路更新、熱管廢除改為明管，並於被上訴
      人房屋天花板為補強、防壁癌處理及油漆粉刷等修繕工作
      ，惟迄至99年7月間始將造成漏水之原因修繕完畢， 亦為
      上訴人所自陳（見本院卷第25頁背面）。本件漏水原因雖
      未經囑託專業鑑定機構鑑定，然觀諸上訴人進行上開修繕
      工程後，系爭3樓房屋已無漏水情形，可認系爭3樓房屋之
      漏水係因上訴人所有4樓房屋管線老舊等問題所造成。 被
      上訴人主張上訴人就系爭 3樓房屋牆壁、天花板出現漏水
      情形，應負侵權行為責任，尚非無據。
（二）上訴人雖辯稱其買入4樓房屋前系爭3樓房屋牆壁、天花板
      即有漏水現象，其買入4樓房屋後未曾施工改變管線， 並
      無侵權行為云云。 惟查系爭3樓房屋之廚房於93年間曾有
      漏水現象，經被上訴人請當時之林姓屋主做處理後，即無
      漏水，97年10月開始才又在屋內多處開始漏水等情，已據
      被上訴人所陳明（見本院卷第58頁），而上訴人縱未曾於
      其所有4樓房屋施工， 惟其未對其房屋之管線為適當之維
      護更新，致管線老舊漏水滲漏至系爭3樓房屋，對於系爭3
      樓房屋牆壁、天花板發生漏水情形，亦難認無過失，上訴
      人抗辯其不負侵權行為責任，應非可取。
（三）上訴人雖又抗辯樓地板管線之維護，依公寓大廈管理條例
      第12條規定，應由地板上下方之區分所有權人共同為之，
      非可獨責於上訴人云云。按公寓大廈管理條例第12條規定
      ：專有部分之共同壁及樓地板或其內之管線，其維修費用
      由該共同壁雙方或樓地板上下方之區分所有權人共同負擔
      。但修繕費係因可歸責於區分所有權人之事由所致者，由
      該區分所有權人負擔。本件造成系爭 3樓房屋牆壁、天花
      板漏水之原因，既係上訴人所有 4樓房屋管線老舊漏水所
      致，則依公寓大廈管理條例第12條但書規定，本即應由上
      訴人負責，上訴人上開抗辯，亦無可取。
（四）按不法侵害他人之身體、健康、名譽、自由、信用、隱私
      、貞操，或不法侵害其他人格法益而情節重大者，被害人
      雖非財產上之損害，亦得請求賠償相當之金額，民法第19
      5條第 1項前段定有明文。查上訴人所有4樓房屋因管線老
      舊排水不良，造成被上訴人居住之系爭 3樓房屋廚房、浴
      室、客廳、臥室牆壁、天花板經常性漏水、滴水，牆壁並
      因發霉而產生壁癌，天花板油漆剝落，有照片在卷可稽（
      見原審卷第 9到12頁、第89至94頁），而「97年10月間開
      始主臥室、小孩房、書房、客廳都有滴水，睡覺時水就滴
      到身上，就被滴水驚醒，我們一開始有用塑膠布貼在天花
      板擋水，但貼不住掉下來。後來我們睡覺就避開滴水的地
      方，然後用大外套、報紙舖在床上，以免床鋪溼透，大衣
      、報紙濕了以後再換。本來曾經用臉盆去接，但滴水的聲
      音太吵，無法睡覺」等情，已據被上訴人陳明在卷（見本
      院卷第59頁），是上訴人房屋排水管線老舊所致被上訴人
      居住之系爭3樓房屋漏水情形， 已嚴重影響被上訴人之生
      活品質，非僅係財產權被侵害所引致之不便或不適，對於
      被上訴人居住安寧之人格法益，已造成侵害，且其漏水期
      間長達年餘，迄99年7月始完全修復，情節自非輕微， 被
      上訴人主張其得依民法第195條第1項規定，請求上訴人賠
      償精神上所受損害，應為可取。本院審酌系爭房屋漏水之
      情形、漏水情形持續之期間、被上訴人姚新民係於保全公
      司擔任警衛、月薪約27,000元，被上訴人林惠真擔任公司
      會計兼總務、月薪約23,000元，被上訴人姚思敏、姚德暉
      均為在學學生；上訴人係於資產管理公司擔任業務，月薪
      約45,000元，需扶養2位小孩， 配偶為家管（見原審卷第
      108頁反面），兩造之身分、資力等一切情狀， 認被上訴
      人請求之精神慰撫金以每人30,000元為允當。
七、綜上所述，本件被上訴人主張上訴人所有 4樓房屋排水管線
    未為適當之維護更新，致水份滲透地板造成系爭 3樓房屋牆
    壁、天花板長期漏水、牆壁潮濕發霉、油漆剝落，嚴重影響
    被上訴人之生活品質，侵害被上訴人居住安寧之人格法益，
    為可採，上訴人所辯均為無可取。從而，被上訴人依民法第
    195條第1項規定，請求上訴人給付被上訴人每人各 3萬元及
    均自起訴狀繕本送達翌日，即99年 1月20日起至清償日止按
    年息百分之五計算之利息之範圍內，為有理由，應予准許。
    是則原審判命上訴人如數給付，並依職權宣告假執行及以供
    擔保為條件為免假執行之宣告，於法並無不合。上訴意旨就
    此部分指摘原判決不當，求予廢棄改判，為無理由，應予駁
    回其上訴。
八、本件事證已臻明確，兩造其餘之攻擊防禦方法及所提證據，
    經審酌後認均無礙判決之結果，爰不予一一論述。
九、據上論結，本件上訴為無理由，依民事訴訟法第449條第1項
    、第78條、第463條、第385條第1項前段，判決如主文。
中    華    民    國   100    年    7     月    19    日
                    民事第三庭
                        審判長法  官  林敬修
                              法  官  劉勝吉
                              法  官  張靜女
正本係照原本作成。
不得上訴。
中    華    民    國   100    年    7     月    19    日
                              書記官  蕭麗珍